【裁判字號】    96,訴,4705
【裁判日期】    970917
【裁判案由】    偽造文書等
【裁判全文】
臺灣臺中地方法院刑事判決              96年度訴字第4705號
公  訴  人  臺灣臺中地方法院檢察署檢察官
被      告  甲○○
上列被告因偽造文書等案件，經檢察官提起公訴（96年度偵字第
11483 號、第22367 號），本院判決如下：
    主    文
甲○○行使偽造私文書，足以生損害於公眾及他人，處有期徒刑
拾月，減為有期徒刑伍月，如易科罰金，以新臺幣壹仟元折算壹
日。犯罪事實欄所載未扣案之偽造「戊○○」印章壹枚及「戊○○」印文壹枚，均沒收；又共同意圖為自己不法之所有，以詐術
使人將本人之物交付，處有期徒刑月，如易科罰金，以新臺幣
壹仟元折算壹日。應執行有期徒刑陸月，如易科罰金，以新臺幣
壹仟元折算壹日。犯罪事實欄所載未扣案之偽造「戊○○」印章
壹枚及「戊○○」印文壹枚，均沒收。
    犯 罪 事 實
一、甲○○與戊○○相識多年，得知周嚴仁向戊○○購買座落南
    投縣埔里鎮○里段1441之0015地號土地及其地上建物（戊○○登記其子劉仁智名下），尚積欠戊○○新臺幣（下同）30
    萬元餘款未付，戊○○遂口頭委任甲○○向周嚴仁追討上開
    款項，甲○○應允後，明知其未得戊○○授權參與乙○○（
    代理周嚴仁參與調解）在南投縣埔里鎮調解委員會，就上開
    債務糾事件之進行調解，竟基於行使偽造私文書及侵占之犯
    意，先於不詳之時間、地點，偽造「戊○○」印章1 枚，再
    於民國96年4 月3 日某時許，在上開調解委會，將偽刻「戊○○」之印章，在委任書之委任人簽名蓋章欄處，偽造「戊○○」之印文1 枚，並在受任人簽名蓋章欄處簽甲○○之署
    名及按捺指印各1 枚，用以偽造戊○○於96年4 月3 日委任
    甲○○與周嚴仁就上開債務糾紛事件進行調解，並於同日下
    午3 時許，提出委任書予調解委員會，以戊○○之受任人身
    分與周嚴仁之代理人乙○○就上開債務以6 萬元達成調解，
    其內容為：因聲請人周嚴仁尚積欠對造人戊○○18萬元之購
    屋餘款未給付，雙方發生糾紛，兩造同意以6 萬元達成和解
    ，和解日並將6 萬元現金交戊○○代理人甲○○點收無訛，
    兩造其餘請求拋棄等語，足以生損害於南投縣埔里鎮調解委
    員會對於調解結果之正確性及戊○○之權利。甲○○取得6
    萬元和解金後，竟將之侵占入己，拒不交還予戊○○，嗣因
    戊○○向周嚴仁催討上開欠款時，始悉上情。
二、甲○○與真實姓名、年籍不詳名為玄風道長、呂保明等成年
    人，共同基於意圖為自己不法所有之犯意聯絡，由甲○○於
    96 年3月中旬（起訴書誤載為96年5 月30日），至戊○○位
    於臺中縣大肚鄉○○路66巷11號之住處，向戊○○誆稱：因
    欲籌資興建「萬教歸宗」寺廟，先向戊○○要求借貸20萬元
    作為週轉金，將來寺廟興建完成可讓戊○○管理、安養等語
    ，復於同年5 月30日向戊○○要求借貸5 萬元作為先期週轉
    金，並出示玄風道長所書寫之「中華民國地下國庫」資產取
    款憑證2 張予戊○○觀看，向戊○○詐稱：上開國庫資產取
    款憑證金額有20億元，伊為上開國庫臺中的聯絡官，等國庫
    款項下來後，即可數倍償還向戊○○借貸之款項等語，致戊○○不疑有他，陷於錯誤，而交付5 萬元予甲○○，甲○○
    並同時簽立發票日為96年5 月30日，到期日為96年4 月5 日
    ，票面金額為5 萬元之本票1 紙交予戊○○作為擔保。嗣因
    96 年6月20日、21日許，戊○○發現廟宇之興建並無下文，
    要求甲○○帶其前往臺北見甲○○所稱臺北聯絡官之呂保明
    ，因戊○○等候2 日不見呂保明之行蹤，復發現甲○○所簽
    立之上開本票之到期日與發票日之日期顯然記載錯誤，始知
    受騙。
三、案經戊○○訴由臺灣臺中地方法院檢察署檢察官偵查起訴。
    理    由
壹、證據能力：
一、按被告以外之人（包括證人、鑑定人、告訴人、被害人及共
    同被告等）於審判外之陳述，雖不符刑事訴訟法第159 條之
    1 至之4 等之規定，而經當事人於審判程序同意作為證據，
    法院審酌該言詞陳述或書面陳述作成時之情況，認為適當者
    ，亦得為證據；當事人、代理人或辯護人於法院調查證據時
    ，知有刑事訴訟法第159 條第1 項不得為證據之情形，而未
    於言詞辯論終結前聲明異議者，視為有前項之同意，同法第
    159 條之5 定有明文。立法意旨在於傳聞證據未經當事人之
    反對詰問予以核實，原則上先予排除。惟若當事人已放棄反
    對詰問權，於審判程序中表明同意該等傳聞證據可作為證據
    ；或於言詞辯論終結前未聲明異議，基於尊重當事人對傳聞
    證據之處分權，及證據資料愈豐富，愈有助於真實發見之理
    念，且強化言詞辯論主義，使訴訟程序得以順暢進行，上開
    傳聞證據亦均具有證據能力。本件證人即告訴人戊○○於警
    詢之陳述、周嚴仁及戊○○之調解筆錄、卷附取款憑證影本
    、本票影本、不動產買賣契約書、約定書、欠條、委任書、
    郵局存證信函等證據，其性質雖屬證人於審判外的陳述，而
    屬於傳聞證據，且查無符合刑事訴訟法第159 條之1 至之4
    之情形，然上開證據業經本院審理時予以提示並告以要旨，
    並經檢察官、被告表示意見。當事人已知上述證據乃傳聞證
    據，且均未於言詞辯論終結前，對上述證據聲明異議，依上
    開規定，已擬制同意其有證據能力，本院認為以彼等作為本
    案之證據亦屬適當，而有證據能力。
貳、實體部分：
一、訊據被告固坦承於96年4 月3 日下午3 時許，在南投縣埔里
    鎮調解委員會，書寫委任書交予調解委員，代理告訴人戊○○與周嚴仁之代理人乙○○就周嚴仁積欠戊○○之購屋餘款
    以6 萬元達成調解之事實不諱，惟矢口否認有何行使偽造文
    書及侵占等犯行，辯稱：伊是受戊○○的委託去向周嚴仁討
    債，伊在調解會中的確曾收到6 萬元，但6 萬元都交給在場
    的丙○○，丙○○說戊○○交代他如何處理，至於伊為何不
    直接交給戊○○，是因為戊○○交代說還有五筆錢分佈在五
    個地方如水里、埔里、彰化、臺北等都還沒有收回來，油錢
    及吃飯錢要交給人家，所以伊才把6 萬元交給丙○○，不過
    戊○○並沒有告訴我油錢與吃飯錢的金額是6 萬元，是丙○○要伊給他6 萬元，調解委任書上戊○○印文並非伊蓋的，
    印章來源伊並不清楚，可能是丙○○或阿保或阿坤帶過去的
    ，且調解委託書是丙○○拿出來的云云。惟查：
  (一)上揭犯罪事實欄一所載之犯行，業據告訴人於警詢時證稱：
    「（問：請你詳述甲○○如何偽造文書？）因為我在90年2
    月19日曾將我所有之房子售予朋友周嚴仁，但是周嚴仁並未
    完全清償，所以周嚴仁目前尚欠我30萬元，但是目前我去向
    周嚴仁催討欠款時得知，我朋友甲○○未經我同意就私自偽
    造我的簽名及盜刻印章，去與周嚴仁在南投縣埔里鎮調解委
    員會調解，並且以6 萬元私自達成和解，所以我對甲○○提
    出偽造文書告訴。」、「（問：你是如何得知周嚴仁與甲○○私自達成和解？）是日前我去向周嚴仁催討欠款得知。」
    、「（問：甲○○幫你與周嚴仁申請調解後6 萬元和解金有
    無交付予你？）沒有。」等語（見警卷第5 頁至第6 頁）；
    復於偵查中證述：「（問：是否認識乙○○？）不認識。」
    、「（問：『提示欠款憑條』上面乙○○、甲○○的簽名及
    指印是否有看過？）我有拿給甲○○看過，讓甲○○知道是
    欠30萬，上面的甲○○、乙○○簽名及指印我都不知道。」
    等語（見96年偵字11483 號卷第45頁）；及於本院審理時證
    稱：「（問：96年3 、4 月你有無委託被告去向周嚴仁要錢
    ？）沒有，我是口頭向被告說有一筆30萬元都要不到，被告
    說要幫我看看，如果討得回來，我就簽收，如果討不回來，
    就算了，並沒有寫書面委託書，我只有講過一次。」、（問
    ：你的委託過程如何？）我說要30萬元要還我才可以，不可
    以打折。」、「（問：有無說討到錢要分被告多少工錢？）
    都沒有說」、「（問：被告如何向周嚴仁要錢，被告有無跟
    你說？）沒有，後來我向周嚴仁要錢時，周嚴仁說已經和解
    完了，怎麼還來要錢，我才知道。」、「（問：他們去調解
    委員會的事情，你是否知情？）不知道，我是後來去找周嚴
    仁才知道。」、「（問：乙○○拿6 萬元給被告時，被告說
    是你交代說這些錢要給他處理，所以被告將這些錢拿給阿昆
    、阿寶及丙○○是否實如此？）沒有。我都不認識這些人，
    怎會有這樣的交代。」等語（見院卷第59頁至第61頁）甚詳
    ，並經證人丙○○於本院審理時所證述：伊對乙○○沒有印
    象。伊是否認識周嚴仁要看人才知道。伊沒有於96年4 月3
    日在南投縣埔里鎮調解委員會，參與周嚴仁與戊○○的債務
    糾紛的案件。甲○○沒有在96年4 月間拿錢給伊。伊不認識
    阿昆、阿寶、甲○○及戊○○等語（見本院卷第104 頁至第
    106 頁）至明。核與被告於偵查中所供稱：「（問：『提示
    調解筆錄』是否你簽署及按指印？）是。」、「（問：『提
    示警詢周嚴仁與戊○○間書立債務憑證或稱之為欠款條』其
    上甲○○之簽名及指印是否你親自所為？）是，是自已簽名
    及蓋指印。」、「（問：戊○○有無跟你說周嚴仁欠你30萬
    元，並請你去追討？）是，且我在欠款條上蓋章，所以我知
    道確實是欠30萬元。」、「（問：有無補充？）因為戊○○
    之前已經跟周嚴仁拿了10幾萬，我認為他們之間的欠款只剩
    10幾萬，所以乙○○就在調解委員會說6 萬要不要，我就說
    好吧，當時調解委員會打出來的是18萬，我不知道18萬是何
    人說的。」、「（問：『提示調解筆錄』上面並無說明剩下
    的12萬要如何給付？）是，上面並沒有說剩下的12萬如何分
    期，只有說要以6 萬元達成和解。」等語（96年度偵字第11
    483 號卷第19頁、第44頁至第45頁）大致相符，足認被告所
    辯稱：伊未有偽造委任書，是戊○○有授權伊去調解，並同
    意伊將6 萬元交付予丙○○云云，顯係卸責之詞，不足採信
    。
  (二)參以被告對於調解所得6 萬元之去向，先於偵查中供述：6
    萬元伊交給阿寶、丙○○、阿昆。伊會交給他們是因為乙○○告訴伊戊○○授權伊全權處理這6 萬元。伊將這6 萬元交
    給丙○○分給其他二人云云（見96年度偵字第11483 號卷第
    18 頁 至第19頁）；復於本院於準備程序時改稱：伊根本沒
    有拿到錢，那是討債集團拿走的，伊有證件可以證明戊○○
    交給阿寶、丙○○、阿昆云云（見本院卷第22頁）；再於本
    院審理時證稱：伊確實有拿到6 萬元，伊拿給丙○○，丙○○說戊○○有交代他如何處理云云（見本院卷第136 頁反面
    ），被告所言前後不一，是否可信，已令人生疑。佐以被告
    復未能提供綽號阿寶、阿昆之人的真實姓名年籍資料，以供
    本院傳訊查明，所辯是否真正，令人懷疑。佐以調解筆錄內
    容明確記載被告收取周嚴仁代理人乙○○所交付6 萬元和解
    金一節，亦有卷附南投縣埔里鎮調解委員會調解書在卷（見
    96 偵 字11483 號卷第20頁）可稽，足認被告已將6 萬元和
    解金侵占入己之行為，灼然甚明。
  (三)被告雖辯稱：調解委任書上之印文非伊蓋的，印章的來源伊
    不清楚，委任書是丙○○拿出來的，伊進入調解室時未見到
    委任書，印章應該是丙○○或綽號阿寶、綽號阿昆之人攜帶
    過去的云云。惟告訴人於偵查中明確證稱：印章不是他的，
    他沒有這個印章等語（見96偵字11483 號卷第39頁）；復於
    本院審理時證稱：「（問：『提示96年度偵字第11483 號第
    22 頁 並告以要旨』你有委託甲○○寫這份委託書嗎？）沒
    有，這不是我的印章，我也沒有叫他代刻我的印章蓋這份委
    任書，我從來不知道這件事情。」、「（問：甲○○有無跟
    你說他要刻你的印章，要去調解委員會跟人家談調解？）沒
    有。」等語（見本院卷58頁背面）明確。加以證人丙○○於
    本院審理時證述：伊並不認識被告甲○○，亦未於96年4 月
    3 日至南投縣埔里鎮調解委員會參與告訴人戊○○與周嚴仁
    債務糾紛的調解案件等語（見本院卷第104 至第105 頁）以
    觀，難以認被告上述所辯為實在。況被告既坦承書寫上開委
    任書而交付予調解委員一節屬實，而調解現場僅有對造即代
    理人乙○○在場，則上述偽造「戊○○」印文及印章，應係
    被告所為，否則被告若未偽造「戊○○」之印章，用以完成
    偽造委任書上委任人之「戊○○」印文，衡諸常情調解委員
    豈願為兩造完成上述調解程序之可言。是被告所辯，顯與事
    理違離，核無可信。
  (四)此外，並有不動產買賣契約書、有南投縣埔里鎮調解委員會
    96年埔鎮民調字第36號調解書、委任書、欠條、土地所有權
    狀影本各1 份在卷足憑。綜上所述，被告上開所辯皆不可採
    ，被告行使偽造私文書及侵占等犯行，事證明確，堪以認定
    。
  (五)至於被告請求傳喚證人丙○○與其對質，本院認為證人丙○○於本院審理已證述明確，並無再予傳訊之必要。另被告聲
    請傳喚之證人乙○○，因至本案言詞辯論終結，乙○○皆傳
    喚、拘提未到，本院認並無再予傳訊之必要，均併此敘明。
二、訊據被告固坦承於上開犯罪事實欄二所示之時間、地點交付
    取款憑條予告訴人觀看，及交付上述面額5 萬元之本票予告
    訴人後，向告訴人借得取得5 萬元現金未還等事實，惟矢口
    否認有何詐欺取財之犯行，辯稱：5 萬元是因當時生活困苦
    ，向告訴人借貸，並非詐騙告訴人要作為興建「萬教歸宗」
    廟宇之資金，至於「中華民國地下國庫」取款憑條是玄風道
    長給伊，伊拿給戊○○看，戊○○拿去影印，伊並沒有用來
    詐騙戊○○云云。惟查：被告詐騙告訴人之犯行，業據告訴
    人於偵查時證述：被告那時說要跟伊拿20萬要建廟，伊問他
    有沒有問題，伊怕被騙，被告說因為他有取款憑條有20億，
    他要蓋萬教歸宗，要跟伊調20萬元，伊沒有錢就只拿5 萬給
    他，而且被告說以後廟蓋成了，要請伊當管理，他當時跟伊
    說這個取款憑條上的20億元要下來了，如伊現在借他20萬，
    他會幾倍都會還伊，伊看到被告給伊看到取款憑款才相信他
    ，取款憑款上的筆跡不是被告所寫的，被告的字不是這樣，
    伊在臺北時神智很模糊，伊都在被告的身旁，但伊有看過玄
    風道長，但是道長有無拿給被告伊不清楚等語（見96偵字第
    22 367號第19頁至第20頁）；復於本院審理時證述：被告說
    要蓋萬教歸宗寺廟讓伊年老時可以管理、安養，被告說要跟
    伊借20萬元，後來叫伊先給他5 萬週轉，說以後會給伊幾倍
    的錢，被告拿中華民國地下國庫取款憑條給伊看，說這是外
    國寄錢過來要蓋萬教歸宗的寺廟，伊才會相信。被告把本票
    的發票日與到期日顛倒，應該是96年4 月5 日發票日，96年
    5 月30日為到期日。被告如果是向伊借錢，伊會算利息等語
    （見96偵字第22367 號卷、本院卷58頁反面至第61頁反面）
    甚詳。參以被告於偵查中自承：伊於96年3 、4 月間知悉中
    華民國地下國庫整個都是在騙人的一節（見96偵字第22367
    號第7 頁）以觀，被告事先明知上述取款憑條為不實文之件
    ，竟仍於96年5 月30日持上開取款憑證，向告訴人詐稱有20
    億款項，可供蓋萬教歸宗之寺廟，若借款供渠使用，將來數
    倍償還，寺廟完成將讓告訴人管理、安養使用及交付上述本
    票取信於告訴人，向告訴人詐取5 萬元，其意圖為自己不法
    所有之犯意，昭然若揭，不容否認。此外，並有取款憑條1
    份、本票1 張在卷可佐，被告詐欺之犯行，事證明確，犯行
    洵堪認定。
三、按刑法之背信罪，為一般違背任務之犯罪，而侵占罪，則專
    指持有他人所有物以不法之意思，變更持有為所有侵占入己
    者而言，故行為人違背任務之行為，苟係將其持有之他人所
    有物，意圖不法據為己有，應即論以侵占罪，不能援用背信
    罪之法條。又刑法上之背信罪，係指為他人處理事務之人，
    以侵占以外之方法，違背任務，損害本人利益之行為而言。
    若侵占罪，則以侵占自己持有他人之物為其特質，至其持有
    之原因如何，可以不問，故就處理他人事務之持有物，以不
    法所有之意思，據為己有，係屬侵占罪，而非背信罪（最高
    法院著有42年度台上字第402 號判例及30年上字第2633號判
    例可資參照）。故被告為取得現款花用，以行使偽造委任書
    等方法與周嚴仁之代理人乙○○，在上述調解委員會，就上
    開買賣債務進行調解，事後取得6 萬元，而未轉交予告訴人
    ，將之侵占入己花用，自應論以侵占罪，不再以背信罪相繩
    ，公訴人認被告所為應另行成立背信罪，自有未洽。次按文
    書為表現足以證明法律上之權利義務或事實，或足以產生法
    律上權利義務關係或事實之「意思表示」，亦即須具有法律
    效果之意思表示。查被告偽造「戊○○」之印章1 枚，並在
    委任書上偽造「戊○○」之印文1 枚後，將該委任書提出於
    調解委員行使，用以表示告訴人委任被告就上述買賣債務事
    件進行解調，已就委任書之內容有所主張，對上述調解委員
    會為一定意思內容之表示而行使該偽造私文書甚明。是核被
    告就犯罪事實欄一所載之犯行，係犯刑法第216 條、第210
    條之行使偽造私文書罪、第335 條第1 項之侵占罪；就犯罪
    事實欄二所載之犯行，係犯刑法第339 條第1 項之詐欺取財
    罪。被告偽造印章、印文均係偽造私文書之階段行為；被告
    偽造私文書之低度行為應為行使偽造私文書之高度行為所吸
    收，均不另論罪，應依行使偽造私文書罪論處。被告就所犯
    詐欺取財犯行，與真實姓名年籍不詳化名為玄風道長、呂保
    明等人間，有犯意聯絡及行為分擔，應論以共同正犯。被告
    以一行為觸犯行使偽造私文書罪及侵占罪，為想像競合犯，
    依刑法第55條前段之規定，從較重之行使偽造私文書罪處斷
    ，公訴人認上開二罪，應分論併罰，自有未洽，併此敘明。
    另被告所犯之行使偽造私文書罪及詐欺取財罪間，犯意各別
    、行為互殊，應論以數罪併罰。爰審酌被告正值壯年，本應
    依循正途獲取穩定經濟收入，竟因圖謀非法所得而以行使偽
    造私文書為手段，侵占告訴人所有之6 萬元，及以上述方法
    詐騙告訴人5 萬元，犯後更飾詞狡辯態度不佳，事後已詐欺
    取財部分之款項5 萬元返還予告訴人，並就侵占所得6 萬元
    ，已簽立6 張1 萬元本票，用以償還告訴人之損失等一切情
    狀，分別量處如主文所示之刑，就詐欺取財罪部分，諭知易
    科罰金之折算標準。又被告所犯行使偽造私文書罪及侵占罪
    之犯罪時間，係於96年4 月24日以前，所犯符合於中華民國
    96年罪犯減刑條例第2 條第1 項第3 款之規定，應依該條例
    規定減其宣告刑2 分之1 ，即如主文所示之減得之刑，並依
    同條例第9 條之規定諭知易科罰金之折算標準，及依同條例
    第11條定應執行刑。
四、按被告用以詐欺取財之偽造書類，既已交付於被害人收受，
    則該物非屬被告所有，除偽造書類上偽造之印文、署押，應
    依刑法第219 條予以沒收外，依同法第38條第3 項之規定，
    即不得再對各該書類諭知沒收（最高法院43年台上字第747
    號判例意旨可資參照）。被告於上述委任書偽造「戊○○」
    之印文1 枚後，已將該委任書交由前揭調解委員會收執，已
    屬該委員會所有，故該委任書，自不應另為沒收之諭知，惟
    該委任書上所偽造「戊○○」印文1 枚，雖未扣案，但無證
    據證明確實不存在，不問屬於犯人與否，仍應依刑法第219
    條之規定宣告沒收之。至於偽刻之「戊○○」印章1 枚，雖
    未扣案，然不能證明業已滅失，仍應依刑法第219 條之規定
    予以宣告沒收。
據上論斷，應依刑事訴訟法第299 條第1 項前段、刑法第28條、
第216 條、第210 條、第335 條第1 項、第339 條第1 項、第55
條前段、第41條第1 項、第219 條、第51條第5 款，刑法施行法
第1 條之1 ，中華民國96年罪犯減刑條例第2 條第1 項第3 款、
第7 條、第9 條、第11條判決如主文。
本案經檢察官丁○○到庭執行職務
中    華    民    國    97    年    9     月    17    日
            刑事第九庭  審判長  法  官  施慶鴻
                                法  官  何世全
                                法  官  楊萬益
上正本證明與原本無異。
如不服本判決，應於收受送達後10日內向本院提出上訴書狀（應
敘述具體理由並附繕本）。
上訴書狀如未敘述理由，應於上訴期間屆滿後20日內補提理由書
於本院。
                                書記官  孫立文
中    華    民    國    97    年    9     月    17    日
附錄論罪科刑法條
中華民國刑法第210條
（偽造變造私文書罪）
偽造、變造私文書，足以生損害於公眾或他人者，處 5 年以下有
期徒刑。
中華民國刑法第216條
（行使偽造變造或登載不實之文書罪）
行使第 210 條至第 215 條之文書者，依偽造、變造文書或登載
不實事項或使登載不實事項之規定處斷。
中華民國刑法第335條
（普通侵占罪）
意圖為自己或第三人不法之所有，而侵占自己持有他人之物者，
處 5 年以下有期徒刑、拘役或科或併科 1 千元以下罰金。
前項之未遂犯罰之。


司法院資訊處製作；財團法人民間司法改革基金會備份。
